【裁判字號】    92,台上,77
【裁判日期】    920108
【裁判案由】    偽造文書
【裁判全文】
最高法院刑事判決                                  九十二年度台上字第七七號
    上  訴  人  台灣高等法院台中分院檢察署檢察官
    被      告  陳朱凰
右上訴人因被告偽造文書案件，不服台灣高等法院台中分院中華民國八十七年三月十
九日第二審判決（八十六年度上訴字第一六０四號，起訴案號：台灣台中地方法院檢
察署八十五年度偵字第一四五五五號），提起上訴，本院判決如左：
    主  文
原判決撤銷，發回台灣高等法院台中分院。
    理  由
本件原判決認定被告陳朱凰前係台中縣警察局烏日分局巡佐，因投資生意需要，乃分
別於民國八十四年四月二十日、八十四年八月五日、八十五年二月十日召組民間互助
會，以供周轉，其中八十四年八月五日該會，連同會首共三十會，採外標制，於每月
五日下午四時在烏日警察分局開標，會員應於每次開標日起三日內繳清會款，嗣該互
助會進行至八十五年四月五日開標結果，由委託被告投標之會員王創正得標，惟另一
會員王家裕之妻曾於同年三月間向被告表示欲於四月份標取該會，被告乃於標會後翌
日（六日）將情告知王創正，建議得標款由王創正、王家裕各取一半，王創正嫌標款
太少，表示放棄得標，詎被告已知王創正放棄得標，竟未告知王家裕實情，仍向王家
裕訛稱該月得標款由王家裕與王創正一人一半，王家裕信以為真，亦嫌標款太少，不
願得標，被告遂意圖為自己不法之所有，利用王創正、王家裕二人之錯誤，向各該二
人收取該月會款各新台幣（下同）一萬元，並於約定之會員繳納會款之期限內，向其
他活會會員謊稱八十五年四月互助會已由王創正或王家裕得標，使尚未得標之吳進曆
、陳敏誌、董國鎮、蔡意文、黃育民、游明賢、劉飛王、田倉介、藏淑美（二個活會
）、郭秋蘭（參加二會，已標取一會）、林佳慧、邵炳金、楊茂松、徐美月、「阿源
」、李昌錦、黃麗美、吳義章陷於錯誤，各交付該月會款一萬元予陳朱凰，計詐得會
款二十一萬元，得款挪作他用，事為其他會員知悉，紛紛退會，致被告於次月（八十
五年五月）五日開標由黃國鎮得標無法收齊會款，其本身又無能力負擔，僅交付標款
現金三萬一千元予黃國鎮後，旋於八十五年六月起停標，另二會亦各於八十五年五月
份停標等情。因而撤銷第一審判決，改判論處被告詐欺罪刑，並以公訴意旨另以：被
告召組前開八十四年八月五日起會互助會進行至八十五年一月份時亦意圖為自己不法
之所有，明知蕭永平並未參加該會，竟偽造蕭永平之標單參加投標，得標後向其他活
會會員詐取該會會款，認此部分犯有刑法第二百十六條、第二百十條、第三百三十九
條之罪云云。經審理結果，不能證明被告有此部分犯行，惟公訴人認此部分與前開有
罪部分有裁判上一罪關係，而不另為無罪諭知，固非無見。
惟查：(一)、被告陳朱凰於八十五年七月四日台中縣警察局督察員劉秋金訊問時供承八
十四年八月五日召組之民間互助會於八十五年一月間開標時，由蕭永平以三千元得標
，蕭永平係霧峰分局警員等語（見偵查卷第七頁、第九頁），劉秋金於偵查中證稱：
「根據被害人提供給我的會單資料，我找會員蕭永平做筆錄，蕭永平說他沒有跟會，
我後來又問陳朱凰，陳朱凰沒有提到潘秀麗頂蕭永平互助會之事，該筆錄也是陳朱凰
看過沒意見後才簽名，……」等語（見偵查卷第一二二頁背面），上開不利被告之供
述，何以捨而不採，未見於理由內說明，有判決理由欠備之疏誤。(二)、原判決以被告
於八十四年八月五日召組之互助會召組時，即向蕭永平召會，蕭永平於被告向其召會
後三天，旋向被告表示無力負擔不參加該會等情，迭據蕭永平於警訊、偵查、第一審
及原審調查時供明無疑，作為認定蕭永平原有參加該互助會證據之一。惟查蕭永平於
八十五年七月五日、七月二十五日、八月二十一日警訊時均證稱其未曾參加系爭互助
會，亦未稱原同意參加，後退出之事（見偵查卷第十一、十二、七十三頁），足見原
判決所指蕭永平於警訊時已供明被告曾向其召會，三日後其表示不參加等情，與上述
卷內資料不符，已有證據上理由矛盾之違法。又蕭永平自八十五年九月六日偵查中起
固改稱被告要約三天後正式答覆，因無力負擔未參加云云，然何以之前數次警訊時未
如此供述？如雙方約定三天後才正式決定是否參加，被告在蕭永平未正式同意前何以
即列蕭永平為會員？原審未予調查釐清，即遽行判決，亦有可議。(三)、原判決認潘秀
麗頂下蕭永平之系爭互助會，並於八十五年一月份標得會款。但潘秀麗於警訊時供稱
伊係參加被告於八十四年一月間召組之互助會，於八十四年七、八月份，以二千六百
元得標，伊未參加被告於八十四年八月五日召組之互助會等語（見偵查卷第九十頁）
，雖潘秀麗於偵、審中改稱其有參加系爭互助會等語，然就所寫標金係稱二千六百元
或二千七百元（見第一審卷第二十二頁），與被告所稱三千元並不相符；該互助會係
採外標制，潘秀麗如為死會會員，其後應繳會款應外加標金，既已繳多次死會會款，
何以所言標金與被告所述不符？其有利被告之證言是否屬實可採？原審就此未進一步
詳查釐清，率行判決，亦有未合。檢察官上訴意旨指摘原判決違法，尚非全無理由，
應認有發回更審之原因。
據上論結，應依刑事訴訟法第三百九十七條、第四百零一條，判決如主文。
中      華      民      國    九十二    年      一      月      八      日
                              最高法院刑事第七庭
                                  審判長法官  張  信  雄
                                        法官  賴  忠  星
                                        法官  張  清  埤
                                        法官  呂  永  福
                                        法官  白  文  漳
      右正本證明與原本無異
                                              書  記  官
中      華      民      國    九十二    年      一      月     二十     日


司法院資訊處製作；財團法人民間司法改革基金會備份。
